臺灣士林地方法院民事判決　　　　　　　　 94年度建字第9號
原　　　告　隆基營造有限公司
法定代理人　乙○○
訴訟代理人　李師榮律師
被　　　告　國防部軍備局工程營產中心
法定代理人　甲○○
訴訟代理人　林大華律師
　　　　　　張仁興律師
上列當事人間給付工程款等事件，本院於民國94年8 月24日言詞
辯論終結，判決如下：
    主  文
原告之訴及其假執行之聲請均駁回。
訴訟費用由原告負擔。
    事實及理由
壹、程序部分：
    按訴狀送達後，原告不得將原訴變更或追加他訴，但經被告
    同意、請求之基礎事實同一，或擴張或減縮應受判決事項之
    聲明者，不在此限，民事訴訟法第255 條第1 項第1 款、第
    2 款、第3 款分別定有明文。本件原告起訴狀所載聲明第1
    項為：「被告應給付原告新臺幣（下同）2,413,090 元，及
    自民國93年7 月22日起至清償日止，按年息5%計算之利息。
    」嗣於本院94年3 月30日言詞辯論期日變更其利息起算日為
    起訴狀繕本送達翌日（本院卷第78頁參照），經核其聲明之
    變更，顯係基於同一基礎事實，而減縮應受判決事項之聲明
    ，被告復就其訴之變更表示同意（本院卷第78頁參照），依
    前開法條規定，其變更應予准許。
貳、得心證的理由：
一、原告起訴主張：
  (一)兩造於90年6 月1 日，就被告（原名為「國防部聯合後勤司
    令部營產工程署」，於93年1 月1 日變更為現在之名稱）之
    「000-00000000000 0B 120號澄平專案土建工程」（下稱「
    系爭工程」），訂立「聯勤總部營產工程署工程採購契約」
    （下稱「系爭採購契約」），由原告負責採購及承攬系爭工
    程，契約總價為115,800,000 元，系爭工程業於92年11月20
    日經被告結算驗收並發給證明書。本件工程進行期間，原告
    曾檢視標單並向被告提出工程數量不足超過10% 、圖說缺漏
    項、標單項量未編列等問題，經兩造協商後，僅就標單數量
    不足部分（原告請求金額為4,384,371 元），於92年6 月6
    日達成由原告自行吸收，不向被告主張之協議，至圖說缺漏
    項、標單項量未編列等問題則未達成協議，嗣原告於93年5
    月15日就如附表所示之圖說缺漏項及標單項量未編列部分之
    爭議，請求行政院公共工程委員會調解，經該會作成「被告
    給付原告2,413,090 元」之調解建議，惟因被告不同意而未
    成立調解。因如附表所示項目確實為圖說及標單均未標示，
    或圖說有標示而標單未標示之情形，自非原契約效力所及，
    兩造就如附表所示第1 項至第5 項，顯已成立另一承攬契約
    ，且因施工內容增加，如附表所示第6 項至第9 項之勞工安
    全費用、稅捐等，自亦隨之增加，被告應給付如附表所示之
    工程款。縱認兩造未就附表所示第1 項至第5 項部分成立獨
    立的新承攬契約，因原告已施作完成，被告顯有不當得利，
    被告亦應返還相當於工程款之利得予原告。
  (二)並聲明請求判決：
  1、被告應給付原告2,413,090 元，及自起訴狀繕本送達翌日
     起至清償日止，按年息5%計算之利息。
  2、原告願供擔保，請求宣告假執行。
二、被告則辯稱：
  (一)系爭工程為總價承攬契約，原告應依被告所提供之設計圖完
    成契約約定之一定工作後，由被告支付固定金額的報酬，故
    凡於契約中約定之工作，原告即有完成之義務而不得請求加
    價；而所謂契約約定之工作，依系爭契約第1 條第1 項之約
    定，應包括雙方所簽訂之契約所有文件，工程圖說即屬契約
    文件之一，又依契約第4 條亦約定，契約所附供乙方（即原
    告）投標用之工程數量清單，其數量為估計數，不得視為原
    告完成履約所需供應或施作之實際數量等語，可證所謂「契
    約約定之項目」，應包括工程圖說中所訂之項目，而非逕依
    「標單之項目」即得確定。本件原告請求被告給付如附表所
    示工程款，其中第1 項至第5 項均為圖說已標示而標單未標
    示或欠缺者，原即屬兩造契約約定施作之項目，原告自不得
    逕以「實作項目」多於「標單項目」為由，請求追加工程款
    ；至附表第6 項至第9 項，依工程採購契約第4 條第3 項約
    定，原即包含於承攬契約之總價金內，原告亦不得以標單未
    列入為由，請求被告給付。
  (二)兩造並未就如附表所示項目成立新的承攬契約。
  (三)兩造就如附表所示之項目，業已於92年6 月6 日達成和解，
    原告並同意就系爭工程所有工程爭議，均不再追加工程款。
  (四)並聲明請求判決：
  1、原告之訴及其假執行之聲請均駁回。
  2、如受不利判決，願供擔保請准宣告免為假執行。
三、兩造不爭執之事實：
  (一)兩造於90年6 月1 日，就被告所發包之系爭工程，訂立採購
    契約，由原告以契約總價115,800,000 元，負責採購及承攬
    系爭工程，系爭工程業於92年11月20日經被告結算驗收並發
    給證明書。有採購契約、工程結算驗收證明書、被告93年1
    月20日旭達字第0930000421號函附卷可稽（本院卷第10 頁
    至第18頁參照）。
  (二)兩造於92年6 月6 日於被告北工處會議廳進行協調，協調會
    議紀錄之記載為：「本案承商（即原告）所提送契約標單不
    足之數量，經委監單位錢紹明建築師與隆基營造有限公司負
    責人共同會算研討後均在契約容許範圍內，承商同意依契約
    規定不辦理加帳，以利本案工程順利完成」，有協調會議紀
    錄在卷足憑（本院卷第19頁參照）。
  (三)原告於93年5 月15日就如附表所示之圖說缺漏項及標單項量
    未編列部分（即原證5 ，本院卷第20頁參照）之爭議，請求
    行政院公共工程委員會調解，嗣經該會作成「被告給付原告
    2,413,090 元」之調解建議，惟因被告不同意而未成立調解
    。有履約爭議調解申請書、行政院公共工程委員會開會通知
    單、調解不成立證明書、調解建議附卷可參（本院卷第21頁
    至第63頁參照）。
四、本件經兩造於本院協商並簡化之爭點為：（本院卷第95頁至
    第96頁參照）
    (一)如附表所示之工程內容，是否為兩造原採購及承攬契約約
      定應施作之內容？
    (二)兩造於92年6 月6 日於北工處會議廳所進行之協調會議，
      其協商範圍（即達成和解之範圍）是否包括圖說缺漏項及
      標單項量未編列等爭議？
    (三)原告之請求權基礎為何？（即原告依承攬契約及不當得利
      之法律關係，請求被告給付如附表所示金額，是否有理由
      ？）
    茲就前開爭點，分述如下：
    (一)就如附表所示之工程內容，是否為兩造原採購及承攬契約
      約定應施作之內容之爭點：
     1、經查：兩造簽訂之系爭採購契約，第1 條第1 項約定：
        「(一)契約包括下列文件：1.招標文件及其變更或補充。
        2.投標文件及其變或補充。3.決標文件及其變更或補充
        。4.契約附件及其變更或補充。5.依契約所提出之履約
        文件或資料。」（本院卷第10頁參照），而被告之招標
        文件包括契約之主文、圖說及數量清單，此為兩造所不
        爭執，原告並於本院詢問於投標時是否注意到圖說與標
        單不符情形時，表示：「圖說與標單不符是一個常態」
        等語（本院卷第79頁參照），堪認依採購契約第1 條第
        1 項之約定，施工圖說亦為兩造契約範圍所及，原告主
        張系爭採購契約第1 條之內容不明確云云（本院卷第
        115 頁參照），尚非有據。
     2、證人劉勝峰（於設計、監造、規劃系爭工程之錢紹明建
        築事務所擔任工務經理）於本院94年5 月6 日言詞辯論
        期日到庭結稱：「（如附表所示）第1 項、第4 項、第
        5 項於圖說上均有標示」等語（本院卷第87頁參照），
        從而原告施作如附表所示第1 項、第4 項、第5 項部分
        ，即屬原契約約定之施作範圍。而兩造原採購契約係以
        總價承包，此為兩造所不爭，則原告自不得就附表所示
        第1 項、第4 項、第5 項部分，請求被告追加給付工程
        款；另就第2 項、第3 項部分，因證人錢紹明即設計、
        監造、規劃系爭工程之建築師於本院94年6 月22日言詞
        辯論期日到庭證稱：「系爭工程施工中，每個星期都會
        與廠商（即原告）及業主（即被告）進行會議檢討，在
        圖面上標示不清楚的部分，我們在會議上都有解釋，所
        以承包商都很清楚。」等語（本院卷第97頁參照），兩
        造既已經與建築師開會認定施作之範圍，亦堪信兩造對
        圖說之解釋已經有合意，而為兩造原採購及承攬契約範
        圍所及。
    (二)就兩造於92年6 月6 日於被告北工處會議廳所進行之協調
      會議，其協商範圍（即和解成立範圍）之爭點：
      兩造於92年6 月6 日在被告北工處會議室所為之協調結果
      ，其會議紀錄載為：「本案承商所提契約標單不足之數量
      ，經委監單位錢紹明建築師事務所與隆基營造有限公司負
      責人共同會算研討後均在契約容許範圍內，承商同意依契
      約規定不辦理加帳，以利本案工程順利完驗」等語（本院
      卷第19頁參照），原告雖主張兩造協調後成立和解範圍僅
      為「標單不足之數量」部分，而不及於「圖說缺漏項及標
      單項量未編列」，故如附表所示第1 項至第5 項均不在兩
      造和解範圍內云云，惟查：
     1、如附表所示第1 項、第4 項、第5 項均於圖說上有編列
        標示，業經證人劉勝峰證述無訛，則該部分自非「圖說
        缺漏項」，且證人劉勝峰亦表示：「第1 項施作殘障報
        道及扶手，所需材料是模板、鋼筋、混凝土及表面的裝
        修材，我們在計算模板、鋼筋、混凝土等的數量時，不
        會特別去計算是哪一個細部需要的，而是就整個工程來
        算，有可能會漏了這部分的數量.... 第4項、第5 項的
        情形與第1 項是一樣的，總數有可能會漏掉，沒有特別
        標示某些數量是為了施作（如附表所示）第4 項、第5
        項的工程」等語（本院卷第88頁參照），故第1 項、第
        4 項、第5 項亦無標單項量未編列之情形，其情形顯為
        「圖說已標示，標單雖有編列但數量不足」，從而如附
        表所示第1 項、第4 項、第5 項，顯係兩造和解，並經
        原告同意不請求加帳之範圍。
     2、另按，證人劉勝峰證稱：如附表所示第2 項關於斜屋頂
        部分，雖於圖說上標示不清楚，惟第2 項於標單上屬於
        「平頂釘暗架強化石膏板刷防霉漆」之項目下，該項目
        係每一樓層均須施作者，故標單上已列出建築師事務所
        預估應施作之總數；至第3 項部分，標單上就擋土牆畫
        不清楚的部分，於標單上沒有算到數量等語（本院卷第
        88頁參照），從而堪認如附表所示第2 項、第3 項部分
        ，圖說雖不明確，但標單上已列入有該2 項目所需材料
        即「平頂釘暗架強化石膏板刷防霉漆」與「中庭擋土牆
        」，僅數量未計算完足，則如附表所示第2 項、第3項
        部分，亦可認係「標單數量不足」之範疇，原告主張該
        部分非屬和解範圍，亦難採信。
     3、況原告於協調會前即92年4 月29日即發函被告，請求被
        告「辦理『澄平專案土建工程』合約數量不足及漏項案
        」，原告於該函件中請求追加工程款部分，即已包括本
        件爭執內容（即附表所示第1 項至第9 項部分），被告
        則於收受該函件後轉請錢紹明建築師事務所會同原告辦
        理數量核算事宜，有原告函、被告函分別附卷可稽（本
        院卷第136 頁至第141 頁參照），可見原告於協調會前
        ，即已知悉系爭工程有數量不足及圖說缺漏項並據以請
        求追加該二部分工程款之情形，從而原告之實際負責人
        徐榮崑於本院94年6 月22日言詞辯論期日到庭證稱：「
        （在92年6 月6 日之前發函請求被告追加工程款）僅就
        數量不足部分加以主張」（本院卷第107 頁參照）、「
        （在92年6 月6 日）我們提出的是數量不足，但是後來
        發現不只數量不足，還有圖說缺漏項的問題」、「我是
        在驗收（即92年11月20日）的時候才發現有圖說漏項的
        問題，之前都以為只有數量不足而已，我所謂圖說漏項
        是指原告已經做好了，但是圖上沒有畫」（本院卷第10
        5 頁參照）云云，顯與原告所發函件內容不符，非可採
        信；另證人徐榮崑在本院詢及為何在施工完成後才發現
        圖說沒有畫，且就圖說沒有畫的部分仍予施工的原因時
        ，表示：「因為工地主任及監造人員在現場處理工地要
        不要施作、哪裡要如何做的事情，工地主任是我請的，
        （工地主任）都沒有跟我說（有漏項的問題）」云云（
        本院卷第105 頁、第106 頁參照），惟原告僱用或聘請
        之工地主任，竟未就施工與圖說不符告知並請示原告，
        亦與常情不符，其證言洵無足取，堪信兩造於92年6 月
        6 日協調範圍，係就原告於該協調日之前所提出包括「
        數量不足」及「圖說缺漏項」等全部工程爭議，加以討
        論並達成合意。
     3、證人劉勝峰證稱：「（原告與建築師事務所）之前核算
        的時候，都是包括數量不足及圖說缺漏項，並沒有只就
        標單數量不足去核算」等語（本院卷第86頁參照）；證
        人錢紹明證稱：「（92年6 月6 日協議書）是因為我與
        原告已經私下談好，由我給付原告1,000,000 元，原告
        不再提任何工程爭議，包括全部的工程爭議（包括原告
        認為的數量不足、圖說缺漏項、標單項量未編列的情形
        ），因為要協議一定會就全部的爭議達成協議，不會只
        就一部分達成和解」、「協議書的內容是丙○○寫的，
        但我與徐榮崑協議的真意是包括所有原告的工程爭議都
        不再要求被告給付」等語（本院卷第97頁、第98頁參照
        ）；證人丙○○即被告北工處的工程師證稱：「（原告
        實際負責人徐榮崑與建築師錢紹明）協議的結果是依照
        92年6 月6 日的會議紀錄，紀錄上所寫數量不足，應該
        是包括量的不足與項的不足，因為本件是總價決標，所
        以標單上及圖上所有項量的不足都包括在本件協議裡面
        。會議紀錄是我寫的」、「徐榮崑與建築師討論完以後
        ，他們告訴我同意這個案子不管是數量或是漏項部分都
        不加帳」、「被告要求建築師與原告協商是就全部工程
        爭議協商」等語（本院卷第100 頁、第101 頁、第102
        頁參照）；證人丁○○即被告北工處工務科科長證稱：
        「我們召開過協調會，請建築師與廠商（即原告）一起
        開會，協調結果原告同意不再辦理加帳，不加帳的部分
        包括數量及項目不足的部分」、「（92年6 月6 日）協
        調會議過程是建築師先與原告會算，兩造會算後跟我們
        說不再加帳」、「協議結果應該是指全部的工程爭議，
        因為我們不會只處理一部分」等語（本院卷第102 頁、
        第103 頁參照）。依前開證人所述，兩造顯已就原告於
        92年6 月6 日前所主張之數量不足、圖說缺漏項等全部
        工程爭議（亦包括如系爭附表所示之追加工程款部分）
        達成「不再加帳」之結論，且原告於該協調日前，既已
        就數量不足、圖說缺漏項等全部工程爭議提出追加工程
        款之請求，則兩造當係就全部工程爭議加以討論，並於
        考慮、斟酌各種情形後，就全部爭議達成和解，而無僅
        就其中一部分為協議，其餘部分則加以保留之理。故被
        告及證人表示兩造已系爭工程之全部工程爭議達成「原
        告不再請求追加工程款」之結論，與常理相符，堪可採
        信。
     4、證人徐榮崑證述：「（92年6 月6 日）丙○○來問我們
        （即徐榮崑與錢紹明）談好沒有，我就說那就照你們的
        意思好了」、「我沒有具體的說要怎麼辦，我就是說『
        那就照你們的意思好了』，因為我也擔心被告不驗收。
        」（本院卷第105 頁參照）等語。綜上，於92年6 月6
        日之協調會中，建築師及被告均認為兩造已就包括系爭
        工程數量不足及圖說缺漏項部分等全部工程爭議，達成
        「原告不再請求追加工程款」之合意，代表原告參與協
        調之證人徐榮崑亦於協調會當場表示同意被告及建築師
        之意見及協調結論，堪信兩造確已就包括數量不足、圖
        說缺漏項及標單項量未編列等全部工程爭議，達成「不
        再追加工程款」之合意，該合意具有和解契約之性質。
    (三)原告依承攬契約及不當得利之法律關係，請求被告給付如
      附表所示金額，是否有理由？
      按稱和解者，謂當事人約定，互相讓步，以終止爭執或防
      止爭執發生之契約；又和解有使當事人所拋棄之權利消滅
      及使當事人取得和解契約所訂明權利之效力，民法第736
      條、第737 條分別定有明文。本件原告所主張關於系爭工
      程數量不足及缺漏項等全部工程爭議，既已達成和解，原
      告同意不再追加工程款，則原告自不得再以兩造就「圖說
      缺漏項」部分另行成立新承攬契約，或該部分被告有不當
      得利為由，請求被告給付工程款。從而，原告依承攬契約
      及不當得利之法律關係，請求被告給付2,413,090 元，及
      自起訴狀繕本送達翌日起至清償日止，按年息5%計算之利
      息，即無理由，應予駁回；原告之訴既經駁回，其假執行
      之聲請即失所附麗，應併予駁回。
五、本件事證已臻明確，兩造其餘主張舉證及攻擊防禦方法，於
    判決結果不生影響，無庸一一論述，附此敘明。
六、據上論結，原告之訴為無理由，依民事訴訟法第78條，判決
    如主文。
中　　華　　民　　國　　94　　年　　9 　　月　　7 　　日
                  民事第二庭  法  官  王怡雯
以上正本證明與原本無異。
如對本判決上訴須於判決送達後20日內向本院提出上訴狀。
中　　華　　民　　國　　94　　年　　9 　　月　　12　　日
                              書記官  陳秀玲
